【裁判字號】    99,易,148
【裁判日期】    990720
【裁判案由】    詐欺
【裁判全文】
臺灣士林地方法院刑事判決
公  訴  人  臺灣士林地方法院檢察署檢察官
被      告  乙○○
上列被告因幫助詐欺案件，經檢察官聲請簡易判決處刑（99年度
偵字第1840號），本院受理（99年度士簡字第328 號）後改依通
常程序審理並判決如下：
    主  文
乙○○幫助犯刑法第三百三十九條第一項之罪，累犯，處有期徒
刑伍月，如易科罰金，以新臺幣壹仟元折算壹日。
    事  實
一、乙○○於民國（下同）95年間因侵占案件，經臺灣桃園地方
    法院以95年度壢簡字第2209號判決減為有期徒刑1 月又15日
    ，提起上訴後，經同院以97年度簡上字第236 號判決駁回上
    訴確定，於97年10月14日易科罰金執行完畢。
二、詎猶不知悔改，其明知申請金融機構帳戶使用係輕而易舉，
    以及提款卡在ATM 提款、匯款，無需帳戶申請人之身分資料
    即可辦理，且一般人無故取得他人金融帳戶提款卡使用之行
    徑常與財產犯罪密切相關，而可預見該等不自行申辦帳戶使
    用，反而以他法取得他人提款卡、密碼之人，可能係遂行不
    法所有意圖用以詐騙他人，仍以縱有人持以犯罪亦不違反其
    本意之幫助他人詐欺取財之不確定故意，將其於98年1 月22
    日開設之華泰商業銀行（下稱華泰銀行）石牌分行帳號0000
    000000000 號帳戶（下簡稱系爭帳戶）提款卡及密碼，於98
    年11月20日前之某時，在不詳地點，交付予不詳姓名、年籍
    之不法犯罪集團成員，供該成員所屬之犯罪集團成員作為存
    、提、匯款之用，使詐欺所得款項及犯罪行為不易追查。而
    該詐欺集團成員取得系爭帳戶之提款卡、密碼後，旋基於為
    自己不法所有之意圖，於98年11月20日下午5 時20分許，撥
    打電話向甲○○謊稱電視購物付款方式設定錯誤，要求操作
    自動提款機取消分期付款設定，致甲○○陷於錯誤，於同日
    晚上6 時許，轉帳新臺幣（下同）2 萬9,999 元至乙○○系
    爭帳戶內，旋遭犯罪集團成員提領一空，而乙○○即以此方
    式幫助該犯罪集團向他人詐取財物得逞。嗣甲○○發覺有異
    ，報警處理，始循線查悉上情。
三、案經臺北市政府警察局北投分局報告臺灣士林地方法院檢察
    署檢察官偵查起訴。
    理  由
一、程序方面：按被告以外之人於審判外之陳述，雖不符前4 條
    之規定，而經當事人於審判程序同意作為證據，法院審酌該
    言詞陳述或書面陳述作成時之情況，認為適當者，亦得為證
    據。當事人、代理人或辯護人於法院調查證據時，知有第15
    9 條第1 項不得為證據之情形，而未於言詞辯論終結前聲明
    異議者，視為有前項之同意，刑事訴訟法第159 條之5 定有
    明文。查證人即被害人甲○○於警詢所為之證述，係屬被告
    以外之人於審判外之陳述，然前開證人於警詢所為之證述，
    業經檢察官、被告乙○○於本院準備程序時未爭執證據能力
    ，復於審理期日進行調查證據時未聲明異議，本院復斟酌前
    開證人於警詢證述時有全程錄音，所述乃其親身經驗之事，
    亦與其所提出之存摺資料、系爭帳戶交易明細相符，復無證
    據證明有受到任何強暴、脅迫或其他不正方法而為前開證述
    ，是以，本院認前開證人於警詢證述之內容有證據能力。
二、得心證之理由
（一）訊據被告對於被害人甲○○受詐騙而將款項匯入系爭帳戶
      內一節固坦承不諱，但否認有何幫助詐欺取財之犯行，辯
      稱：未將系爭帳戶提款卡提供予詐騙集團成員，系爭帳戶
      提款卡乃遺失，其有將密碼以鉛筆寫在系爭帳戶提款卡上
      ，自95、96年間起，其所申辦之臺灣銀行、合作金庫、彰
      化銀行、中國信託銀行等金融帳戶及系爭帳戶之提款卡密
      碼均屬相同，都是使用其兵籍號碼，系爭帳戶係因至力山
      保全任職而開設之薪資帳戶，98年10月離職，最後一次使
      用該帳戶就是將帳戶款項提出，餘額剩約100 多元，在98
      年11月間因整理多份金融帳戶時才發現提款卡遺失，於98
      年11月26日辦理掛失云云。
（二）查被害人甲○○受詐欺匯款至系爭帳戶遭人提領一空等情
      ，業據被害人甲○○於警詢證述明確，並提出鹽水郵局存
      摺影本為證（偵卷第27頁），核與華泰銀行99年2 月25日
      （99）華泰總石牌字第01548 號函送之系爭帳戶交易明細
      相符（偵卷第42至43頁），復為被告所不爭執，堪信為真
      實。
（三）惟查，被告於警詢時先供稱：我記得沒有把密碼寫在金融
      卡上等語（偵卷第6 頁），又於偵查時供稱：我仔細回想
      ，我從來沒有將密碼寫在提款卡上等語（偵卷第39頁），
      經公訴人提起公訴後，於本院審理時始改稱我有將密碼寫
      在提款卡上之習慣，因為一開始我怕忘記密碼，所以寫在
      上面等語（審易卷第14頁），由被告前開先後迥異之供述
      ，可見其供述是否屬實顯然成疑。
（四）斟之被告辯稱其所使用之密碼係其兵籍號碼云云，然據國
      防部空軍司令部99年6 月8 日國空人勤字第0990005977號
      函及國防部參謀本部人事參謀次長室99年6 月23日國人勤
      務字第0990009325號函（本院卷第51、70頁）均函覆被告
      之兵籍號碼為其身分證統一編號，依被告乃大學畢業，曾
      為職業軍人，少校階退伍之智識程度，應無需以鉛筆將自
      己身分證統一編號作為密碼之號碼寫在提款卡之理，被告
      後改稱：國軍86年新制之後才將身分證統一編號改為兵籍
      號碼，其所使用之731674係其79年5 月6 日入伍至86年改
      制前所使用之兵籍號碼云云，參以被告於本院審理時坦承
      其所開立之帳戶提款卡均使用同組密碼（本院卷第27頁）
      ，果真如此，731674之號碼乃被告79年使用迄今，甚為詳
      熟之號碼，且其所開立帳戶提款卡亦均使用同組號碼，並
      無混淆或錯記之可能，系爭帳戶提款卡於領取到手後也立
      即變更密碼為731674號（本院卷第28頁），可證被告毫無
      將前開密碼以鉛筆寫在提款卡以為提醒之必要，因此，被
      告前開所辯實有悖常情，應係事後卸責之詞，毫無足採。
（五）參以系爭帳戶乃被告在力山保全公司時所開立之薪資帳戶
      ，於98年1 月22日開立，98年9 月10日匯入最後一筆薪資
      40,500元，被告旋於98年9 月14日、15日各提領2 萬元，
      帳戶餘額為579 元，復於98年9 月30日、98年10月7 日各
      提領5 百元、3 百元，帳戶僅餘67元等情，此有華泰銀行
      99年6 月4 日（99）華泰總石牌字第04987 號函、99年2
      月25日（99）華泰總石牌字第01548 號函暨系爭帳戶交易
      明細表（本院卷第38頁、偵卷第42至43頁）及被告之供述
      （本院卷第27頁）在卷可稽，可徵被告自力山保全公司離
      職後，幾乎將系爭帳戶內之存款提領一空，系爭帳戶提款
      卡已無作用，被告卻稱仍將提款卡置於皮夾內，只有該提
      款卡遺失云云，亦有違經驗法則而屬可疑。
（六）被告辯稱係於98年11月31日至12月1 日持多本銀行存摺補
      登，才發現系爭帳戶提款卡遺失云云，然被告自承系爭帳
      戶提款卡與存摺未放置一起（本院卷第28頁），則持存摺
      補登與發現提款卡遺失間，似無任何關連性，且被告供稱
      於98年10月7 日最後一次使用提款卡，在提款結束後ATM
      當會以螢幕顯示或交易明細紙之方式列出系爭帳戶存款餘
      額，且因被告自力山保全公司於98年9 月離職後不會再有
      任何薪資或款項匯入，何需於98年11月底突生補登系爭帳
      戶存摺之必要，同非無疑。況經調閱被告所開立之帳戶，
      其中臺灣銀行館前分行帳戶無存款資料，臺灣銀行臺南分
      行帳戶於98年9 月1 日至98年12月31日間之結存餘額為負
      70餘萬元，安泰銀行成功分行之帳戶、國泰世華銀行彰化
      分行之帳戶、彰化銀行內湖分行之帳戶、第一銀行西門分
      行之帳戶、土地銀行花蓮分行之帳戶、土地銀行仁愛分行
      之帳戶、元大銀行博愛分行之帳戶、合作金庫銀行城東分
      行之帳戶於98年9 月1 日起至98年12月31日無任何交易明
      細，甚至帳戶存款餘額為數十元之靜止戶，土地銀行東新
      竹分行之帳戶則於95年1 月26日銷戶等情，此有臺灣銀行
      館前分行99年6 月1 日館前存字第09950006421 號函、臺
      灣銀行臺南分行99年6 月3 日臺南營密字第09950033311
      號函、安泰銀行成功分行99年6 月3 日（99）安成字第09
      97000045號函、國泰世華銀行彰化分行99年6 月3 日（99
      ）國世彰化字第990000057 號函、彰化銀行內湖分行99年
      6 月3 日彰內湖字第0991155 號函、第一銀行西門分行99
      年6 月4 日一西門字第00090 號函、土地銀行花蓮分行99
      年6 月15日蓮存字第0990000138號函、土地銀行仁愛分行
      99年6 月17日仁存密字第0990000073號函、元大銀行博愛
      分行99年6 月18日元博字第99000042號函、合作金庫銀行
      城東分行99年6 月21日合金城東營字第0990002297號函、
      土地銀行東新竹分行99年6 月10日東新存字第0990000079
      號函及附件在卷可按（本院卷第18、21、23至24、25、29
      至37、41、56至57、58至61、62至63、68、52至53頁），
      僅有被告所開設之北投復興崗郵局帳戶於98年9 月1 日至
      98年12月31日有提存款之紀錄，惟依被告所述係支付前妻
      贍養費之用，此有被告供述及中華郵政公司臺北郵局99年
      6 月9 日北營字第0991803891號函及附件在卷可參（本院
      卷第28頁背面、47至48頁），以及被告所開設之合作金庫
      北花蓮分行帳戶於98年10月、11月間有提款紀錄等情，有
      該行99年6 月18日（99）合金北花業字第990075號函及附
      件在卷可憑（本院卷第64至67頁），可證被告所開設之帳
      戶中只有北投復興崗郵局、合作金庫北花蓮分行帳戶於98
      年11月底前有無摺提款（含提款卡提款）、無摺存款之紀
      錄，其餘帳戶均無任何交易紀錄，何來持多本存摺補登交
      易紀錄之可能，因此，足徵被告前開所辯亦非可採。
（七）佐以被告於警詢時供稱：係於98年11月31日或12月1 日發
      現提款卡遺失云云，然經華泰銀行99年3 月12日（99）華
      泰總石牌字第02086 號函覆被告係於98年11月26日星期四
      上午8 時9 分以電話方式辦理口頭掛失系爭帳戶提款卡，
      ，此有該函在卷可考（偵卷第58頁），是以，被告於偵查
      中辯稱發現提款卡遺失時間顯非事實，復依前揭被告掛失
      提款卡時間觀之，顯見被告係於金融機構尚未營業前即以
      電話辦理掛失，此與被告前揭所辯係持多本存摺補登交易
      紀錄時，才發現系爭帳戶提款卡遺失之情有別，衡情被告
      於98年11月26日金融機構未營業前已發現提款卡遺失，理
      應會於營業時間內立即向金融機構辦理掛失或查明帳戶往
      來情形，或者報警等情，卻遲至2 個星期後之98年12月9
      日下午始前往華泰銀行石牌分行辦理，經銀行發現為警示
      帳戶而通知員警到場處理等情，有被告警詢筆錄在卷可稽
      ，足徵被告所述關於發現系爭帳戶提款卡遺失，以及處理
      提款卡遺失之後續作為均有違常理，顯非可採。
（八）輔以被告所開設所有金融機構帳戶，除系爭帳戶、北投復
      興崗郵局、合作金庫北花蓮分行帳戶尚有使用之往來紀錄
      外，其餘帳戶均屬靜止戶，而觀之其尚有使用帳戶之交易
      明細，均係月初有款項入帳後，即密集提領一空，月底均
      僅餘百餘元，又被告所開設之臺灣銀行臺南分行帳戶之存
      款餘額則為負70餘萬元，加上有支付前妻每月1 萬2 千元
      贍養費之必要，可證被告經濟確實有入不敷出之窘境而有
      交付提款卡予詐欺集團之犯罪動機。
（九）衡之一般出借、出租、出賣等提供提款卡予詐欺集團使用
      之犯罪模式，多為提款卡提供人先將帳戶內存款提領至無
      法以提款卡提領之餘額，再交由詐欺集團成員使用，並於
      贓款入帳後立刻由詐欺集團成員提領一空詐欺得手後，提
      款卡提供人再依詐欺集團指示以電話語音掛失提款卡，於
      司法機關調查時辯稱遺失等情，而質之系爭帳戶於98年10
      月7 日經被告以提款卡提領3 百元，餘款剩餘67元（無法
      以提款卡提領之數額）後，直至98年11月20日被害人甲○
      ○匯款29,999元入系爭帳戶前之期間，無任何交易往來紀
      錄，系爭帳戶除98年11月20日有密集匯款及提款紀錄外，
      亦無其他往來紀錄等情，參見系爭帳戶交易明細表（偵卷
      第42至43頁），被告即於98年11月26日上午8 時9 分以電
      話方式辦理口頭掛失，此有華泰銀行99年3 月12日（99）
      華泰總石牌字第02086 號函在卷可考（偵卷第58頁），核
      與前揭習見犯罪模式同出一轍，參以被告於犯後關於提款
      卡有無記載密碼、發現提款卡遺失、職業及有無房貸負擔
      等情節一再供述不實，益徵被告前開所辯均係事後卸責之
      詞，毫無可採，再參以我國政府因應詐騙犯罪猖獗，不斷
      藉由傳播媒體等各種管道、場合，宣導民眾不得將密碼記
      載於提款卡上，依被告大學畢業之教育程度及擔任職業軍
      人、保全等工作之社會歷練，要無可能將其所有帳戶通用
      之密碼以鉛筆記載於提款卡上之必要，若非被告故意告知
      ，外人取得提款卡後焉有可能獲悉密碼之情，益證被告應
      知悉系爭帳戶提款卡乃交付予詐欺集團成員用以財產犯罪
      。
（十）從而，承上各節以觀，被告應係於98年11月20日前之時點
      ，在不詳時、地，基於幫助詐欺取財之不確定故意，將系
      爭帳戶之提款卡及密碼交付予詐欺集團使用，幫助該詐欺
      集團詐取被害人甲○○匯款得手一情，事證已臻明確，犯
      行應堪認定。至被告聲請傳訊詐欺集團成員到庭對質云云
      ，並無傳訊必要，附此敘明
三、論罪科刑
（一）按刑法上之幫助犯，係對於犯罪與正犯有共同之認識，而
      以幫助之意思，對於正犯資以助力，而未參與實施犯罪之
      行為者而言（最高法院75年度臺上字第1509號、88年度臺
      上字第1270號判決亦同此意旨）。是以，如未參與實施犯
      罪構成要件之行為，而係出於幫助之意思提供助力，即屬
      幫助犯，而非共同正犯。是以，核被告前開所為，係犯刑
      法第30條第1 項、第339 條第1 項之幫助詐欺取財罪。又
      被告係對正犯資以助力而未參與犯罪行為之實施，應依刑
      法第30條第2 項減輕其刑。
（二）其次，被告有犯罪事實欄所載之前科紀錄，此有臺灣高等
      法院被告前案紀錄表及在監在押全國紀錄表各1 件在卷可
      按，其受有期徒刑執行完畢後5 年內再犯本件有期徒刑以
      上之罪，為累犯，依法應加重其刑，併依刑法第71條之規
      定先加後減之。
（三）爰審酌被告乃大學畢業之智識程度，曾任職業軍人、保全
      工作等社會經驗，所為助長不法犯罪集團之氣焰，危害忠
      厚之社會大眾及金融經濟，並增加查緝犯罪之困難，對於
      社會治安所生損害非輕，復衡之被告自始否認犯行，矯詞
      卸責，犯後態度不佳，迄未賠償被害人甲○○所受之損害
      ，暨其入不敷出之經濟壓力、被害人損失非鉅等一切情狀
      ，認蒞庭檢察官具體求處有期徒刑5 月，罪刑尚稱妥適，
      爰量刑如主文所示，並諭知易科罰金折算標準，以資儆懲
      。
據上論斷，應依刑事訴訟法第299 條第1 項前段，刑法第339 條
第1 項、第30條、第41條第1 項前段、第47條第1 項，刑法施行
法第1 條之1 ，判決如主文。
本案經檢察官簡志龍到庭執行職務。
中    華    民    國    99    年    7     月    20    日
                  刑事第六庭審判長法  官  杜惠錦
                                  法  官  陳美彤
                                  法  官  黃欣怡
以上正本證明與原本無異。
如不服本判決，應於收受送達後10日內向本院提出上訴書狀，其
未敘述上訴之理由者並得於提起上訴後20日內向本院補提理由書
（均須按他造當事人之人數附繕本）。
                                  書記官  陳慧玲
中    華    民    國    99    年    7     月    20    日
附錄本案論罪科刑法條全文：
中華民國刑法第339條
意圖為自己或第三人不法之所有，以詐術使人將本人或第三人之
物交付者，處5 年以下有期徒刑、拘役或科或併科1 千元以下罰
金。
以前項方法得財產上不法之利益或使第三人得之者，亦同。
前二項之未遂犯罰之。

司法院資訊處製作；財團法人民間司法改革基金會備份。
